【裁判字號】    94,訴,2621
【裁判日期】    950807
【裁判案由】    清償債務
【裁判全文】
臺灣臺中地方法院民事判決          94年度訴字第2621號
原      告  乙○○
被      告  丙○○
訴訟代理人  甲○○
上列當事人間請求清償債務事件，本院於95年7月24日言詞辯論
終結，判決如下：
    主    文
被告應給付原告新台幣捌拾肆萬肆仟捌佰陸拾捌元。
原告其餘之訴駁回。
訴訟費用由被告負擔。
本判決第一項，於原告以新台幣貳拾陸萬貳仟元為被告供擔保後
，得假執行。但被告如以新台幣捌拾肆萬肆仟捌佰陸拾捌元為原
告預供擔保，得免為假執行。
原告其餘假執行之聲請駁回。
    事實及理由
壹、程序方面：按訴狀送達後，原告不得將原訴變更或追加他訴
    ，但擴張或減縮應受判決事項之聲明者，不在此限，民事訴
    訟法第255條第1項第3款定有明文。本件原告起訴時原請求
    被告給付新台幣（下同）845,264元及自原支付命令送達之
    翌日起至清償日止，按週年利率百分之5計算之利息；嗣於
    民國（下同）94年12月12日言詞辯論期日當庭變更為被告應
    給付原告845,264元，不再請求利息，核屬減縮應受判決事
    項之聲明，揆之前揭說明，應予准許，合先敘明。
貳、實體方面：
一、原告方面：
（一）原告於78年間與被告、訴外人劉文永、陳炳楠訂立合夥契
      約，共同出資合夥購買坐落於台東縣卑南鄉○○段6380
      及6398地號之土地（以下稱系爭土地），約定持分各4分
      之1，因登記當時原告有自耕農身分，故將系爭土地先登
      記於原告名義。原告於85年間以系爭土地向大眾商業銀行
      辦理抵押借款新台幣1,200萬元，原告並依各合夥人之出
      資比例，分別給付予被告及訴外人劉文永、陳炳楠各300
      萬元，並約定自匯款時起，被告應按月繳付利息，當時約
      定利率按年率百分之9.7計算，由被告將所借款項300萬元
      之每月須負擔貸款利息給付予原告，再讓銀行由原告帳戶
      內直接扣款以繳納利息，被告前均有按期繳納利息至90年
      6 月止，詎自90年7月起未依約繳納利息予原告，竟以原
      告實際貸款2000萬元，如依各合夥人出資比例應匯款500
      萬元予原告為是，卻僅匯予原告300萬元，短少200萬元，
      於93年間向桃園地方法院檢察署提出93年度偵字第14680
      號侵占案件之告訴，業經不起訴處分，被告不服聲請再議
      ，經台灣高等法院檢察署予以駁回其再議之聲請確定。實
      則原告於85年間以系爭土地向大眾商業銀行辦理抵押借款
      新台幣1,200萬元，各合夥人均知情且同意各借款300萬元
      ，另借款800萬元為原告個人信用貸款，原告均按期繳納
      本息至今。被告以上開事由，自90年7月起即未將其所應
      分擔繳納之貸款利息給付原告，致使原告被銀行先行扣取
      被告借走之300萬元應付利息自90年7月起至94年8月止共
      計845,264元，迭經催討，均未獲置理，為此提起本件訴
      訟等語，並聲明：被告應給付原告845,264元。
（二）對被告抗辯之陳述：
  1.被告主張向訴外人曾泰成買受系爭土地有約定應由被告指定
    登記名義人，但原告私下去辦理土地移轉給自己為所有權人
    等語並非實在，蓋當時是因原告有自耕農身分，且系爭土地
    須登記為自耕農所有，經全體合夥人同意始登記在原告名下
    ，且多年來原告未將系爭土地轉賣出去，並無侵占等情。
  2.原告於85年間以系爭土地向銀行抵押貸款，有經過被告同意
    ，其中土地部分貸款1200萬元，原告個人信用貸款800萬元
    ，原告個人信用貸款部份之本金及利息均已全部清償；至系
    爭土地貸款1200萬元部分，被告分得其中300萬元，有依約
    按期繳付該貸款之利息至90年6月止，自90年7月開始才沒有
    繳付利息給原告，目前原告就所有貸款已陸續清償貸款本息
    ，本金僅剩餘1034萬餘元，此貸款與原告向被告及其他合夥
    人通知借貸之1200萬元，並匯給被告300萬元是同一筆。況
    原告有積極向銀行爭取調降利率，本件請求是按照調降利率
    所計算出來的，現在訴外人劉文永、陳炳楠都有按期繳付本
    息給原告。
  3.本件被告雖已自承借貸300萬元之事實，然其竟質疑貸款利
    率之真正，誆稱原告虛報利率，故不再繳息云云，惟依大眾
    商業銀行放款單筆貸放攤還及收息記錄查詢單所示，其上均
    有記載各期利率，原告係依銀行向原告所收取之利率計算，
    並無虛報之情事。因銀行貸款係依原告名義辦理，故被告雖
    未再繳付利息予原告，原告仍需繼續繳款，而利息利率之調
    降幅度，亦為原告按時繳款而得以向銀行爭取，被告因而得
    到利益，且原告已就被告該借款繳納應攤還銀行之本金約50
    萬元，被告當初自原告處將銀行貸款300萬元取走，卻又不
    依約繳納利息，造成原告損失日益擴大。被告如願將銀行貸
    款利息繳清或商請第三人來買受系爭土地，原告同意辦理系
    爭土地之分割移轉登記等語。
二、被告則以：
（一）系爭土地買賣時，買賣契約書有約定被告是全權代理人，
      原告沒有權利侵占土地所有權全部，應由被告指定登記名
      義人，原告卻未徵得被告同意而侵占合夥購買之土地，私
      下辦理土地移轉自己為所有權人。
（二）本件貸款均是原告未徵得全體合夥人同意，私自以系爭土
      地向銀行抵押借款，原告應提出85年初次貸款合約書及明
      細資料，以說明貸款細節，被告既非該筆債務之借款人或
      保證人，自無向銀行清償本金或利息之義務。又原告既未
      得全體合夥人同意，擅自於88年6月17日向大眾商業銀行
      借款1030萬元，復於91年8月27日再借貸9,401,374元，共
      計19,701,374元，則所有借得之款項自須均分，不得私自
      挪用，又上開貸款總額如以2000萬元計算，被告本應分得
      500 萬元，僅自原告受領300萬元，其餘200萬元扣除原告
      所計算之利息不法利益合計1,582,032元，被告主張以之
      抵銷原告本件所請求之利息845,264元，故原告尚應返還
      不當得利之款項予被告共計736,768元（即1,582,032元
      -845,264元=736,768元）。
（三）系爭土地所登記之抵押權本金最高限額為2500萬元，貸款
      之始原告均未先行通知被告或徵得被告同意，且高額貸款
      造成被告對系爭土地權利的風險，此外，貸款之利率太高
      亦無提出初次貸款證明予被告，故認為原告之請求尚有疑
      問。又原告未依照貸款清償餘額及利率調降的比例通知被
      告，被告認為權利可能受損所以才沒有給付該利息。如果
      將系爭土地應有部分4分之1辦理分割移轉登記給被告，被
      告願意給付相關費用、清償上開貸款債務等語置辯。並聲
      明：駁回原告之訴。
參、兩造不爭執之事項：
一、兩造於78年間訂立合夥契約投資購買系爭土地，合夥人各出
    資4分之1，其餘出資合夥人包括劉文永、陳炳楠。
二、系爭土地現登記為原告名義所有，因為登記當時原告有自耕
    農身分。
三、原告於85年間有通知被告，將以系爭土地向銀行抵押貸款
    1200萬元，依照被告的出資比例，匯款300萬元借給被告，
    並約定自匯款起被告應按月繳付利息，當時約定利率為百分
    之9.7。
肆、本院得心證之理由：
一、兩造於78年11月24日與訴外人劉文永、陳炳楠訂立合夥契約
    ，共同出資合夥購買系爭土地時，被告受全體出資合夥人所
    託出面向訴外人曾泰成買受系爭土地，訂約時有約定應由被
    告指定登記名義人，但因系爭土地為農地，登記當時僅原告
    有自耕農身分，故登記為原告所有等情，為兩造所不爭執，
    且有合夥契約書、不動產買賣契約書等附卷為憑，業經本院
    調閱臺灣桃園地方法院檢察署提出93年度偵字第14680號侵
    占案卷查明無誤，是被告所辯原告未徵得被告同意而擅自辦
    理移轉系爭土地登記為自己所有，及侵占系爭土地所有權等
    ，顯非實在，無足可採。
二、系爭土地之本件抵押貸款1200萬元，原告非未徵得全體合夥
    人同意而向大眾商業銀行抵押借款，且依照被告的出資比例
    4分之1，匯款300萬元借給被告，並約定自匯款起被告應按
    月繳付利息，當時約定利率為百分之9.7。
（一）經查，兩造與訴外人劉文永、陳炳楠訂立合夥契約書，除
      明定合夥出資購買系爭土地，每位合夥人之出資比例為4
      分之1等節外，並於契約書第5條約定「合夥人之表決權依
      出資比例以過半數表決之同議作成決議。」等情，是原告
      主張其以系爭土地向大眾商業銀行設定抵押貸款1200萬元
      ，有經全體合夥人同意，且因被告同意按其比例取得其中
      300 萬元，故已匯借300萬元予被告乙節，業經本院調閱
      臺灣桃園地方法院檢察署93年度偵字第14680號侵占案卷
      查明：其中證人劉文永證稱「... 劉武雄（即原告之夫）
      跟我說有去貸款，用途及金額我都不清楚，劉武雄說利息
      由他去繳，他沒將貸的錢給我。」等語。證人陳炳楠證稱
      「知道該地有拿去貸款，但忘記時間，貸款時不知道要貸
      多少，是我太太在處理，後來他們有寄300萬元給我，我
      以三百萬元付利息。」等語，足以證明原告確有徵得其他
      合夥人將以系爭土地向銀行抵押貸款乙事，已符合夥契約
      書第5條之約定，原告非未徵得全體合夥人過半數同意而
      向大眾商業銀行抵押借款乙節，事屬明確。
（二）又被告於本院審理中對於原告曾通知以系爭土地向銀行抵
      押貸款1200萬元，並依照被告的出資比例4分之1，已匯款
      300 萬元給被告，及約定自匯款起被告應按月繳付與該銀
      行約定之利息，當時約定利率為百分之9.7等節不爭執，
      被告亦自認自85年間收取匯款300萬元起至90年6月止，均
      依約定利率百分之9.7，按月繳付利息給原告等事實，堪
      信被告確有向原告借貸300萬元，及約定按月付息等情，
      事屬明確。
三、被告自90年7月起至94年8月止確未依約定利率給付貸款利息
    合計844,868元，被告自應清償該債務給原告。
（一）按當事人互相表示意思一致者，無論其為明示或默示，契
      約即為成立。當事人對於必要之點，意思一致，而對於非
      必要之點，未經表示意思者，推定其契約為成立，關於該
      非必要之點，當事人意思不一致時，法院應依其事件之性
      質定之。又稱消費借貸者，謂當事人一方移轉金錢或其他
      代替物之所有權於他方，而約定他方以種類、品質、數量
      相同之物返還之契約。借用人應於約定期限內，返還與借
      用物種類、品質、數量相同之物。給付有確定期限者，債
      務人自期限屆滿時起，負遲延責任。民法第153條、第474
      條、第478條前段、第229條第1項分別定有明文。
（二）經查，原告以系爭土地向大眾商業銀行抵押貸款1200萬元
      ，被告雖自原告取得其中300萬元，惟該1200萬元係原告
      以自己名義向銀行所借貸，應由原告向銀行負借用人之清
      償責任；被告雖依其出資比例自原告匯借得300萬元，參
      酌兩造係約定：原告匯款300萬元給被告，被告自收受匯
      款日起應按月依當時約定利率百分之9.7付息給原告，而
      非被告逕自清償本息給大眾商銀，且被告自85年間收取匯
      款300萬元起至90年6月止，均依約定利率百分之9.7，按
      月繳利息給原告等事實，揆諸前述規定，堪信兩造間已成
      立借貸300萬元之契約。
（三）本件原告主張被告自90年7月起至94年8月止未依約繳付利
      息845,264元（計算式如附件）等情，被告則以前詞置辯
      ，惟經本院向大眾商業銀行調閱原告借貸款項、繳息及利
      率資料，原告所有借貸款項計至95年7月21日止尚餘10
      167,211元，其間均按月攤還本息，上開1200萬元借貸餘
      額未逾1200萬元；原告於本院審理中固已自承借貸之初，
      另有超額信用貸款800萬元，如未依合夥契約第5條約定經
      全體合夥人決議同意，被告仍應依合夥契約約定及法律之
      規定，舉證證明其受損害之情形始能求償，繼而始能與其
      屆期之借款債務相抵銷，但查原告借貸款項迄今未逾原約
      定之1200萬元，已如前述，而被告就上述800萬元之原告
      個人信用貸款既無同意原告借貸，亦未約定併向原告按出
      資比例借貸，原告就該信用貸款亦已償清，衡情被告無從
      主張其中200萬元為其應借得款項併列計其利息損失，被
      告僅空言該貸款對系爭土地之投資價值存在貶抑之風險，
      就此利己事實未能據證以實其說，其抵銷抗辯無足採憑。
（四）惟原告所列附件計算式所載被告自90年7月起至94年8月止
      未依約繳付利息845,264元，參酌本院向大眾商業銀行調
      閱原告借貸款項、繳息及利率資料，其中自92年12月至93
      年2月止，此3個月之利率均為百分之5.817，原告誤列為
      百分之5.87，應予更正而計算此3月每月應繳付利息為
      14543元，非如原告所載列之14675元，故被告未繳利息總
      計為844,868元，原告既陳本件僅請求被告應償還未依約
      繳納之利息，被告自應對原告負償還上開利息計844, 868
      元之責任。從而，原告主張被告應清償債務844,868元，
      要屬有據，原告逾此部分之請求，則屬無據，應予駁回。
伍、從而，原告依借貸契約關係請求被告給付844,868元，洵屬
    有據，應予准許，原告逾此部分之請求，尚嫌無據，不應准
    許。又兩造分別陳明願供擔保宣告假執行、免為假執行，就
    原告勝訴部分，核無不合，爰分別酌定相當之擔保金額准許
    之；至於原告敗訴部分，其假執行之聲請已失所依據，應併
    予駁回。
陸、本件事證已臻明確，兩造其餘攻擊防禦方法，經核與判決結
    果無影響，不再一一論述，併此敘明。
柒、據上論結，原告之訴為一部有理由，一部無理由，依民事訴
    訟法第79條、第390條第2項、第392條第2項，判決如主文。
中    華    民    國    95    年    8     月     7     日
                  民事第一庭    法  官  張惠立
正本係照原本作成。
如對本判決上訴，須於判決送達後20日內向本院提出上訴狀。
中    華    民    國    95    年    8    月    7    日
                                書記官
附表：
┌──┬───────┬─────┬──────┬─────┐
│日期│金額（新台幣）│ 年利率   │  12個月    │  利息    │                    │
├──┼───────┼─────┼──────┼─────┤
│90.7│  0000000元   │  0.097   │  12個月    │  24250   │
├──┼───────┼─────┼──────┼─────┤
│90.8│  0000000元   │  0.097   │   同上     │  24250   │
├──┼───────┼─────┼──────┼─────┤
│90.9│  0000000元   │  0.097   │   同上     │  24250   │
├──┼───────┼─────┼──────┼─────┤
│9010│  0000000元   │  0.097   │   同上     │  24250   │
├──┼───────┼─────┼──────┼─────┤
│9011│  0000000元   │  0.0965  │   同上     │  24125   │
├──┼───────┼─────┼──────┼─────┤
│9012│  0000000元   │  0.0965  │   同上     │  24125   │
├──┼───────┼─────┼──────┼─────┤
│91.1│  0000000元   │  0.096   │   同上     │  24000   │
├──┼───────┼─────┼──────┼─────┤
│91.2│  0000000元   │  0.096   │   同上     │  24000   │
├──┼───────┼─────┼──────┼─────┤
│91.3│  0000000元   │  0.096   │   同上     │  24000   │
├──┼───────┼─────┼──────┼─────┤
│91.4│  0000000元   │  0.096   │   同上     │  24000   │
├──┼───────┼─────┼──────┼─────┤
│91.5│  0000000元   │  0.096   │   同上     │  24000   │
├──┼───────┼─────┼──────┼─────┤
│91.6│  0000000元   │  0.096   │   同上     │  24000   │
├──┼───────┼─────┼──────┼─────┤
│91.7│  0000000元   │  0.096   │   同上     │  24000   │
├──┼───────┼─────┼──────┼─────┤
│91.8│  0000000元   │  0.0958  │   同上     │  23950   │
├──┼───────┼─────┼──────┼─────┤
│91.9│  0000000元   │  0.075   │   同上     │  18750   │
├──┼───────┼─────┼──────┼─────┤
│9110│  0000000元   │  0.075   │   同上     │  18750   │
├──┼───────┼─────┼──────┼─────┤
│9111│  0000000元   │  0.075   │   同上     │  18750   │
├──┼───────┼─────┼──────┼─────┤
│9112│  0000000元   │  0.07375 │   同上     │  18438   │
├──┼───────┼─────┼──────┼─────┤
│92.1│  0000000元   │  0.07375 │   同上     │  18438   │
├──┼───────┼─────┼──────┼─────┤
│92.2│  0000000元   │  0.07375 │   同上     │  18438   │
├──┼───────┼─────┼──────┼─────┤
│92.3│  0000000元   │  0.07375 │   同上     │  18438   │
├──┼───────┼─────┼──────┼─────┤
│92.4│  0000000元   │  0.0722  │   同上     │  18050   │
├──┼───────┼─────┼──────┼─────┤
│92.5│  0000000元   │  0.0722  │   同上     │  18050   │
├──┼───────┼─────┼──────┼─────┤
│92.6│  0000000元   │  0.0722  │   同上     │  18050   │
├──┼───────┼─────┼──────┼─────┤
│92.7│  0000000元   │  0.0722  │   同上     │  18050   │
├──┼───────┼─────┼──────┼─────┤
│92.8│  0000000元   │  0.0722  │   同上     │  18050   │
├──┼───────┼─────┼──────┼─────┤
│92.9│  0000000元   │  0.05893 │   同上     │  14733   │
├──┼───────┼─────┼──────┼─────┤
│9210│  0000000元   │  0.05893 │   同上     │  14733   │
├──┼───────┼─────┼──────┼─────┤
│9211│  0000000元   │  0.05893 │   同上     │  14733   │
├──┼───────┼─────┼──────┼─────┤
│9212│  0000000元   │  0.0587  │   同上     │  14675   │
├──┼───────┼─────┼──────┼─────┤
│93.1│  0000000元   │  0.0587  │   同上     │  14675   │
├──┼───────┼─────┼──────┼─────┤
│93.2│  0000000元   │  0.0587  │   同上     │  14675   │
├──┼───────┼─────┼──────┼─────┤
│93.3│  0000000元   │  0.05807 │   同上     │  14518   │
├──┼───────┼─────┼──────┼─────┤
│93.4│  0000000元   │  0.05807 │   同上     │  14518   │
├──┼───────┼─────┼──────┼─────┤
│93.5│  0000000元   │  0.04807 │   同上     │  12018   │
├──┼───────┼─────┼──────┼─────┤
│93.6│  0000000元   │  0.04774 │   同上     │  11935   │
├──┼───────┼─────┼──────┼─────┤
│93.7│  0000000元   │  0.04774 │   同上     │  11935   │
├──┼───────┼─────┼──────┼─────┤
│93.8│  0000000元   │  0.04032 │   同上     │  10080   │
├──┼───────┼─────┼──────┼─────┤
│93.9│  0000000元   │  0.04032 │   同上     │  10080   │
├──┼───────┼─────┼──────┼─────┤
│9310│  0000000元   │  0.04032 │   同上     │  10080   │
├──┼───────┼─────┼──────┼─────┤
│9311│  0000000元   │  0.04032 │   同上     │  10080   │
├──┼───────┼─────┼──────┼─────┤
│9312│  0000000元   │  0.04126 │   同上     │  10315   │
├──┼───────┼─────┼──────┼─────┤
│94.1│  0000000元   │  0.04126 │   同上     │  10315   │
├──┼───────┼─────┼──────┼─────┤
│94.2│  0000000元   │  0.04126 │   同上     │  10315   │
├──┼───────┼─────┼──────┼─────┤
│94.3│  0000000元   │  0.04193 │   同上     │  10483   │
├──┼───────┼─────┼──────┼─────┤
│94.4│  0000000元   │  0.04193 │   同上     │  10483   │
├──┼───────┼─────┼──────┼─────┤
│94.5│  0000000元   │  0.04193 │   同上     │  10483   │
├──┼───────┼─────┼──────┼─────┤
│94.6│  0000000元   │  0.04261 │   同上     │  10650   │
├──┼───────┼─────┼──────┼─────┤
│94.7│  0000000元   │  0.04261 │   同上     │  10650   │
├──┼───────┼─────┼──────┼─────┤
│94.8│  0000000元   │  0.04261 │   同上     │  10650   │
├──┼───────┼─────┼──────┼─────┤
│總計│0000000元本金 │          │            │845264    │
└──┴───────┴─────┴──────┴─────┘
其中自92年12月至93年2月止，此3個月之利率均為百分之5.817
，原告誤列為百分之5.87，應予更正而計算此3月每月應繳付利
息為14543元，非如原告所載列之14675元，故被告未繳利息總計
為844,868元。


司法院資訊處製作；財團法人民間司法改革基金會備份。
